臺灣桃園地方法院刑事判決　　　　　　 100年度易字第1061號
公　訴　人　臺灣桃園地方法院檢察署檢察官
被　　　告　蔡炬峰
　　　　　　林秀蓁
上列被告因竊盜等案件，經檢察官提起公訴（100 年度偵字第54
47號），本院判決如下：
    主  文
蔡炬峰犯侵占離本人持有物罪，處罰金新臺幣捌仟元，如易服勞
役，以新臺幣壹仟元折算壹日。
林秀蓁收受贓物，處拘役拾日，如易科罰金，以新臺幣壹仟元
折算壹日。
    事  實
一、蔡炬峰於民國99年11月13日前某時許，在桃園縣桃園市東埔
    公園內，拾獲陳富賢前於99年11月13日凌晨2 時30分許在桃
    園縣桃園市○○○路○ 段323 巷22號10樓所失竊門號000000
    00 00 號行動電話（IMEI序號：000000000000000 號，下稱
    A 行動電話）及門號0000000000號行動電話（IMEI序號：00
    0000000000000 號，下稱B 行動電話）各1 具，竟意圖為自
    己不法之所有，而予以侵占入己，嗣於99年11月13日上午7
    時13分許將門號0000000000之SIM 卡置入A 行動電話內使用
    。林秀蓁明知陳富賢所有之B 行動電話係蔡炬峰所侵占，竟
    基於收受贓物之犯意，於99年11月14日晚間某時，在桃園縣
    桃園市某處，自蔡炬峰處收受B 行動電話，嗣於99年11月25
    日下午2 時許，將門號0000000000號之SIM 卡置入B 行動電
    話內使用。後經陳富賢報警，經警調閱A 行動電話及B 行動
    電話之通聯紀錄，始循線查悉上情。
二、案經桃園縣政府警察局桃園分局移請臺灣桃園地方法院檢察
    署檢察官偵查起訴。
    理  由
甲、程序部分：
壹、證據能力部分：
一、本件被告蔡炬峰於警詢、偵訊及本院行準備程序中不利於己
    之供述，被告林秀蓁於警詢中不利於己之供述及於偵訊、本
    院行準備程序中所為之自白，渠等並未主張係以不正方法取
    得或筆錄記載與實際所述不符合之情形而無證據能力，復查
    無證據證明係出於強暴、脅迫、利誘、詐欺、疲勞訊問、違
    法羈押或其他不正之方法，亦非違反法定障礙事由經過期間
    不得訊問或告知義務之規定而為，且與事實相符，依刑事訴
    訟法第156 條第1 項、第158 條之2 規定，應認均有證據能
    力。
二、按被告以外之人於審判外之言詞或書面陳述，除法律有規定
    者外，不得作為證據。被告以外之人於審判外之陳述，雖不
    符刑事訴訟法第159條之1至第159條之4之規定，而經當事人
    於審判程式同意作為證據，法院審酌該言詞陳述或書面陳述
    作成時之情況，認為適當者，亦得為證據；當事人、代理人
    或辯護人於法院調查證據時，知有第159條第1項不得為證據
    之情形，而未於言詞辯論終結前聲明異議者，視為有前項之
    同意，刑事訴訟法第159條第1項、第159條之5分別定有明文
    。查證人即被害人陳富賢於警詢時所為之證述及卷內以其記
    載為內容之文書證據，雖屬被告以外之人於審判外之言詞陳
    述，然被告2 人就上開審判外之陳述，於本院審理中，並不
    爭執證據能力，復未曾於言詞辯論終結前聲明異議，而本院
    審酌該證人陳述作成時之情況，並無違法取證及證明力過低
    之瑕疵，亦認以之作為證據為適當，依前揭規定說明，自得
    為證據。
三、本件其餘非供述證據，被告2 人並未於本院言詞辯論終結前
    表示無證據能力，復查其取得過程亦無何明顯瑕疵，而認均
    具證據能力。
乙、實體部份：
壹、有罪部分：
一、認定犯罪事實所憑之證據及理由：
  (一)被告蔡炬峰侵占離本人持有物部分：
    訊據被告蔡炬峰固坦承於99年11月13日前在中埔公園內拾獲
    被害人陳富賢所有之A 行動電話及B 行動電話，惟辯稱：我
    不知道拾獲構成犯罪，我只知道這樣做是不對的云云；惟查
    ：
  1.被告蔡炬峰於99年11月13日前某時許，在桃園縣桃園市東埔
    公園，拾獲被害人陳富賢前於99年11月13日凌晨2 時30 分
    許在桃園縣桃園市○○○路○ 段323 巷22號10樓所失竊之A
    行動電話及B 行動電話各1 具，而侵占入己，嗣於99年11月
    13 日 上午7 時13分許將門號0000000000之SIM 卡置入A 行
    動電話內使用，復於99年11月14日晚間某時許，在桃園縣桃
    園市某處，將B 行動電話交予被告林秀蓁等情，業據被告蔡
    炬峰自承在卷（見偵查卷第3 頁至第4 頁、第5 頁背面至第
    6 頁、第73頁至第74頁，本院審易卷第37頁背面至第38頁，
    本院卷第20頁背面、第21頁背面），核與證人即被害人陳富
    賢證述A 行動電話及B 行動電話失竊情形及共同被告林秀蓁
    供述取得B 行動電話情節大致相符（見偵查卷第11頁背面、
    第15頁至第16頁、第78頁、第95頁至第96頁、第110 頁，本
    院審易卷第43頁，本院卷第21頁背面），復有桃園縣政府警
    察局桃園分局同安派出所受理各類案件紀錄表、扣押筆錄、
    扣押物品目錄表、扣押物品收據、通聯調閱查詢單、贓物認
    領保管單及門號0000000000、0000000000、0000000000及00
    00000000號雙向通聯紀錄在卷可佐（見偵查卷第第18頁至第
    35頁、第44頁、第52頁、第55頁至第56頁、第60頁、第87頁
    ），此部事實首堪認定。
  2.再按除有正當理由而無法避免者外，不得因不知法律而免除
    刑事責任，刑法第16條定有明文，經查，被告蔡炬峰將被害
    人陳富賢失竊之A 行動電話及B 行動電話侵占入己，業經本
    院認定如前，況被告蔡炬峰亦自承其行為不對（見本院卷第
    21頁背面），從而被告蔡炬峰事後辯稱不知違法云云，揆諸
    上開規定，顯無正當理由，從而，被告蔡炬峰此之所辯，無
    足憑採，自無從解免其刑責。
  3.綜上，被告蔡炬峰所辯屬臨訟卸責之詞，不足為採，是本件
    事證已臻明確，被告蔡炬峰此部犯行堪以認定，應予依法論
    科。
  (二)被告林秀蓁收受贓物部分：
    被告林秀蓁上揭收受贓物犯行，業據被告林秀蓁坦承不諱（
    見偵查卷第11頁背面、第15頁至第16頁、第78頁、第95頁至
    第96頁、第110 頁，本院審易卷第43頁，本院卷第21頁背面
    ），核與證人即共同被告蔡炬峰之證述相符（見偵查卷第6
    頁、第73頁，本院審易卷第37頁背面，本院卷第20頁背面、
    第21頁背面）；此外，並有桃園縣政府警察局桃園分局同安
    派出所受理各類案件紀錄表、扣押筆錄、扣押物品目錄表、
    扣押物品收據、通聯調閱查詢單、贓物認領保管單及門號00
    00000000、0000000000、0000000000及0000000000號雙向通
    聯紀錄在卷可佐（見偵查卷第第18頁至第35頁、第44頁、第
    52頁、第55頁至第56頁、第60頁、第87頁）。綜上，足認被
    告林秀蓁自白與事實相符，堪屬可信，本案事證至為明確，
    被告林秀蓁收受贓物犯行洵堪認定，應依法論科。
二、核被告蔡炬峰所為，係犯刑法第337 條侵占離本人所持有之
    物罪；另核被告林秀蓁所為，則係犯刑法第349 條第1 項收
    受贓物罪。
三、公訴意旨雖認：被告蔡炬峰意圖為自己不法所有，基於竊盜
    之犯意，於99年11月13日前某時許，在桃園縣桃園市○○○
    路○段323巷22號10樓所竊取陳富賢所有之A行動電話及B行動
    電話，因認被告蔡炬峰係犯刑法第320第1項竊盜罪等語。惟
    查：
  (一)按事實之認定，應憑證據，如未能發現相當證據，或證據不
    足以證明，自不能以推測或擬制之方法，以為裁判基礎；又
    認定不利於被告之事實，須依積極證據，苟積極證據不足為
    不利於被告事實之認定時，即應為有利於被告之認定，更不
    必有何有利之證據（最高法院40年臺上字第86號及30年上字
    第816號判例參照）。
  (二)公訴人認被告蔡炬峰涉犯上開公訴意旨所指訴之犯行，無非
    以證人陳富賢於警詢及偵訊中之證述、A 行動電話及B 行動
    電話之雙向通聯紀錄、門號0000000000號雙向通聯紀錄，為
    其論據。訊據被告蔡炬峰堅詞否認之犯行，辯稱：我係在中
    埔公園內拾獲A 行動電話及B 行動電話，我於拾獲翌日上午
    將門號0000000000號之SIM 卡置入A 行動電話內試打，並未
    竊取等語。
  (三)經查：
  1.證人陳富賢固於警詢中證述：我於99年11月13日下午2 時要
    離開桃園縣桃園市○○○路○ 段323 巷22號10樓住處時，發
    現我的皮包遺失，皮包內裝有我的身分證、駕駛執照、行車
    執照、電話簿、國泰信用卡2 張、金筆2 支、手機2 支（即
    A 行動電話及B 行動電話）及約新臺幣（下同）23,000元之
    現金，印象中我的皮包被我放在我住處大門外的鞋櫃上，應
    該有可能被同樓層新搬來的住戶拾獲，我當時有去按隔壁住
    處的門鈴，但裡面的人並未應門，蔡炬峰及林秀蓁好像是住
    我家隔壁的住戶等語（見偵查卷第15頁至第16頁、第17 頁
    背面）；嗣於偵訊中結證稱：我確實有在我住處的電梯內看
    過蔡炬峰，而林秀蓁則是我住處隔壁的住戶，蔡炬峰及林秀
    蓁如要返回住處，一定會先經過我住處外的鞋櫃，所以我認
    為我皮包內的物品係他們二人（即被告蔡炬峰、林秀蓁）所
    竊取，我是於99年11月13日凌晨2 時許把皮包置放在我住處
    外的鞋櫃上，後來有人在桃園縣桃園市○○路巷子中的田裡
    ，發現我遭竊的皮包，因我皮包內有我的名片，該人就與我
    聯繫，我就去把皮包取回，但皮包內的物品皆已遺失等語（
    見偵查卷第95頁至第96頁）；是核證人陳富賢上開證言，僅
    可推論被害人陳富賢係於99年11月13日凌晨2 時許，將盛裝
    有A 行動電話、B 行動電話及其餘財物之皮包置放在住處大
    門外的鞋櫃，並於同日下午2 時許，發現該皮包遭竊取；至
    證人陳富賢雖就被告蔡炬峰曾出入過被害人住處大樓內之電
    梯乙情證述明確，而被告蔡炬峰亦自承當時正在追求同住該
    棟大樓之被告林秀蓁（見偵查卷第73頁），衡情被告蔡炬峰
    出入被害人住處所在之大樓，非與常理有違，然尚不得以被
    告蔡炬峰出入被害人住處所在之大樓，即驟認係被告蔡炬峰
    竊取被害人皮包內之上開財物；況證人陳富賢就皮包乃被告
    蔡炬峰所竊取乙事，純係出於其主觀之臆測，是尚不得憑此
    遽認被告蔡炬峰有起訴書所載竊盜犯行。
  2.次查，被告蔡炬峰係於99年11月13日上午7 時13分許，首次
    以門號0000000000號之SIM 卡置放於A 行動電話內使用，此
    有通聯紀錄在卷可佐（見偵查卷第88頁背面），而被害人則
    係於99年11月13日凌晨2 時許，將盛裝有A 行動電話及B 行
    動電話之皮包置於住處外之鞋櫃上，亦如上述，故被告蔡炬
    峰首次使用被害人所有A 行動電話之時間點，距上開被害人
    最後一次接觸A 行動電話及B 行動電話之時間點，已有相當
    時間之間隔，則被害人所有盛裝有A 行動電話、B 行動電話
    及其餘財物之皮包，或有可能遭人竊取後，將A 行動電話及
    B 行動電話棄置於中埔公園內，而遭被告蔡炬峰所拾獲，是
    自不得僅憑上開通聯紀錄，即率爾推論被告蔡炬峰有竊取被
    害人所有皮包內之A 行動電話、B 行動電話及其他財物之犯
    行。
  3.又公訴意旨固以被告蔡炬峰於99年11月12日晚間11時30分許
    以門號0000000000號行動電話收簡訊之基地台位置與被害人
    於同日晚間8 時44分許持B 行動電話受話之基地台位置相近
    ，而認被告蔡炬峰有竊取被害人皮包內之A 行動電話、B 行
    動電話及其他財物之行為，惟姑不論被告蔡炬峰前開收簡訊
    之時間已與被害人持B 行動電話發話之時間已有差距，且查
    ，被告蔡炬峰於99年11月12日晚間11時30分許以門號000000
    0000號行動電話收簡訊之基地台位置乃「桃園縣桃園市○○
    路851 號」，被害人於同日晚間8 時44分許持B 行動電話受
    話之基地台位置則為「桃園縣桃園市○○路476 號」，此有
    通聯紀錄1 份在卷可按（見偵查卷第56頁、第87頁），然該
    二基地台位置相距有1.11公里，另被告蔡炬峰住處及被害人
    住處分別為「桃園縣桃園市○○里○○鄰○○街45巷10號」與
    「桃園縣桃園市○○○路○ 段323 巷22號」，該二址與上開
    被告蔡炬峰收簡訊基地台之位置間距約0.73公里及0.04公里
    ，此有地圖3 紙附卷存查（見本院卷第49頁至第51頁），則
    被告蔡炬峰自身住處既離上開其收簡訊基地台位置相近，被
    告蔡炬峰住處自在該基地台訊號涵蓋範圍內，從而，被告蔡
    炬峰前開收簡訊之時間已與被害人持B 行動電話發話之時間
    既有時間上之差距，且被告蔡炬峰住處亦在該基地台訊號涵
    蓋範圍內，自不得僅以被告蔡炬峰收簡訊之基地台與被害人
    受話之基地台位置二者相近，推論被告蔡炬峰即有竊取被害
    人所有皮包內之A行動電話、B行動電話及其他財物之犯行。
  4.公訴人雖主張：被告蔡炬峰就拾獲A 行動電話、B 行動電話
    之時間、地點以及拾獲後是否有將A 行動電話送修等情，於
    警詢及偵訊中供述不一，且被告蔡炬峰自始否認曾進出被害
    人住處所在之大樓，況A 行動電話自99年11月13日起迄同年
    12月21日止，皆係由被告蔡炬峰所持用，顯見被告辯稱有將
    A 行動電話送修與事實不符，顯見被告蔡炬峰確有竊取被害
    人所有皮包內之A 行動電話、B 行動電話及其餘財物之犯行
    等語。惟查，公訴人所舉之上開積極事證，均不足對被告蔡
    炬峰為不利之認定，業據本院認定如上，是自不得僅以被告
    蔡炬峰之辯稱不足採，即遽認被告蔡炬峰有公訴意指所指之
    竊盜犯行，從而，本件尚乏積極事證，難以認定被告蔡炬峰
    有何公訴意旨所稱竊盜犯行。
  (四)綜上，本件被告蔡炬峰既堅決否認竊取被害人所有皮包內之
    A 行動電話、B 行動電話及其餘財物，而承認所持有之A 行
    動電話、B 行動電話係其拾獲，又無其他積極證據足認被告
    為行竊之人，自難認被告有此之竊盜犯行，惟「侵占離本人
    持有之物罪」之行為人，對該物並未先具有委任管理等持有
    之關係，此與其他類型之侵占罪不同，而與「竊盜罪」相同
    ，且所謂「侵占」與「竊盜」，俱以不法手段占有領得財物
    ，其客觀構成要件之主要事實雷同，二罪復同以為自己或第
    三人不法之所有為主觀要件，同以他人之財物為客體，同為
    侵害財產法益之犯罪，罪質尚無差異，應認為具有同一性（
    最高法院86年度台非字第187 號判決可資參照）。是檢察官
    起訴法條雖屬有誤，惟起訴之事實與本院認定之犯罪事實，
    因其基本社會事實同一，本院自得審理，並予變更起訴法條
    。
四、公訴人雖認被告蔡炬峰前於92年間因違反毒品危害防制條例
    案件，經本院以92年度訴字第1502號判處有期徒刑2 年8 月
    ，經臺灣高等法院以93年度上訴字第1987號判決無罪，而最
    高法院以96年度台上字第1859號判處原判決撤銷，發回原審
    法院，又經臺灣高等法院以96年度上更(一)字第278 號判處有
    期徒刑2年6月，再經最高法院以96年度台上字第4489號駁回
    上訴確定，被告蔡炬峰於98年3 月13日縮短刑期假釋出監，
    假釋期間付保管束，於99年3 月17日假釋期滿未撤銷，視為
    執行完畢，本件被告蔡炬峰之犯行，應依刑法第47條第1 項
    之規定論以累犯，並加重其刑。惟查被告蔡炬峰本件所犯係
    刑法第337 條侵占離本人所持有之物罪，已如前述，而該罪
    非有期徒刑以上之罪，從而，本件就被告蔡炬峰，自不得依
    刑法第47條第1 項規定，加重其刑，併此敘明。
五、爰審酌被告蔡炬峰僅為圖一己之私，即為本件侵占離本人所
    持有之物犯行，而被告林秀蓁明知B 行動電話為贓物，仍自
    被告蔡炬峰處違法收受之，顯見被告二人均缺乏尊重他人財
    產權之觀念，而被告林秀蓁所為，不僅助長財產犯罪，更導
    致被害人追回失物之困難，惟念被告二人犯後尚能坦承犯行
    ，兼衡渠等智識程度、犯罪動機、目的、手段等一切情狀，
    分別量處如主文所示之刑，並就被告蔡炬峰所示罰金刑部分
    ，諭知易服勞役之折算標準；就被告林秀蓁所示拘役部分，
    定易科罰金之折算標準。
六、又被告蔡炬峰，經合法通知無正當理由不到庭；而被告林秀
    蓁雖於100 年11月15日向本院陳稱因家中事故無法到庭，然
    被告林秀蓁並未提出相關事證供本院審酌，此有本院辦理刑
    事案件電話記錄查詢表1 紙附卷為憑（見本院卷第47頁），
    應認被告林秀蓁亦經合法通知無正當理由不到庭；惟本院認
    本件係應科罰金及拘役之案件，故不待被告二人陳述，逕為
    一造辯論判決，附此敘明。
貳、不另為無罪之諭知部分：
一、公訴意旨另以：被告蔡炬峰於99年11月13日前不詳時間，在
    桃園縣桃園市○○○路○ 段323 巷22號10樓前，見被害人陳
    富賢所有之皮包1 只（內有身分證、駕照、行照各1 張及國
    泰世華銀行信用卡2 張、金筆2 支、A 行動電話、B 行動電
    話及現金等物）置於上址鞋櫃上，認有機可趁，徒手竊取該
    皮包因而得逞，因認被告蔡炬峰涉犯刑法第320 條第1 項竊
    盜罪嫌等語。
二、按犯罪事實應依證據認定之，無證據不得認定犯罪事實；不
    能證明被告犯罪者，應諭知無罪之判決，刑事訴訟法第 154
    條第2項、第301條第1 項分別定有明文。次按，事實之認定
    ，應憑證據，如未能發現相當證據，或證據不足以證明，自
    不能以推測或擬制之方法，以為裁判基礎；又認定不利於被
    告之事實，須依積極證據，苟積極證據不足為不利於被告事
    實之認定時，即應為有利於被告之認定，更不必有何有利之
    證據（最高法院40年台上字第86號及30年上字第816 號判例
    參照）。據此，刑事訴訟上證明之資料，無論為直接證據或
    間接證據，均須達於通常一般之人均不致於有所懷疑，而得
    確信為真實之程度，始得據為有罪之認定，若關於被告是否
    犯罪之證明未能達此程度，而有合理性懷疑之存在，致使無
    從形成有罪之確信，根據「罪證有疑、利於被告」之證據法
    則，即不得遽為不利被告之認定（最高法院76年台上字第49
    86號判例意旨參照）。又告訴人之告訴，係以使被告受刑事
    訴追為目的，是其陳述是否與事實相符，仍應調查其他證據
    以資審認（最高法院52年台上字第1300號判例參照）。另檢
    察官對於起訴之犯罪事實，倘其所提出之證據，不足為被告
    有罪之積極證明，或其指出之證明方法，無從說服法院以形
    成被告有罪之心證，基於無罪推定之原則（刑事訴訟法第15
    4 條第1 項參照），自應為被告無罪判決之諭知（最高法院
    92 年 台上字第128 號判例意旨參照）。
三、經查，公訴人所指被告蔡炬峰涉犯竊取被害人皮包內A 行動
    電話、B 行動電話及其餘財物，尚乏積極事證可資證明，業
    據本院認定如前，此外，復查無其他積極證據足認被告蔡炬
    峰有公訴意旨所指犯行，惟此部分倘成立犯罪，因與前開有
    罪部分具有實質上一罪之關係，爰不另為無罪之諭知，併此
    敘明。
據上論斷，應依刑事訴訟法第299條第1項前段、第300條、第306
條，刑法第337條、第349條第1項、第41條第1項、第42條第3 項
，刑法施行法第1條之1第1項、第2項前段，判決如主文。
本案經檢察官陳淑蓉到庭執行職務。
中    華    民    國   100    年    12    月    6     日
                  刑事第十庭  審判長  法  官  江德民
                                      法  官  林文慧
                                      法  官  華澹寧
以上正本證明與原本無異。
如不服本判決應於收受判決後10日內向本院提出上訴書狀，並應
敘述具體理由。其未敘述上訴理由者，應於上訴期間屆滿後20日
內向本院補提理由書( 均須按他造當事人之人數附繕本) 「切勿
逕送上級法院」。
                                      書記官  徐珮綾
中    華    民    國   100    年    12    月    6     日
附錄本案論罪科刑法條：
中華民國刑法第337條
意圖為自己或第三人不法之所有，而侵占遺失物、漂流物或其他
離本人所持有之物者，處5百元以下罰金。
中華民國刑法第349條
收受贓物者，處3年以下有期徒刑、拘役或500元以下罰金。
搬運、寄藏、故買贓物或為牙保者，處五年以下有期徒刑、拘役
或科或併科1,000元以下罰金。
因贓物變得之財物，以贓物論。